臺灣高雄地方法院民事判決　　　　　　　 92年度訴字第733號
原　　　告　甲○○○○○○
訴訟代理人　鄭淑貞律師
訴訟代理人　許清連律師
被　　　告　海軍左營後勤支援指揮部
法定代理人　乙○○
訴訟代理人　陳慶鴻律師
當事人間給付工程款等事件，本院於94年5 月23日言詞辯論終結
，判決如下：
    主    文
被告應給付原告新臺幣陸拾柒萬貳仟零玖拾伍元，及自民國九十
二年三月十九日起至清償日止，按年息百分之五計算之利息。
原告其餘之訴駁回。
訴訟費用由被告負擔三分之二，餘由原告負擔。
本判決第一項原告以新臺幣貳拾參萬元為被告供擔保後，得假執
行。
原告其餘假執行之聲請駁回。
    事實及理由
一、按法定代理人代理權消滅者，訴訟程序在有法定代理人承受
    其訴訟以前當然停止；又按聲明承受訴訟，應提出書狀於受
    訴法院，由法院送達他造。分別為民事訴訟法第170 條及第
    176 條所明定。原告起訴時法定代理人為吳偉榮，後於審理
    中變更為朱柏倉，並向本院聲明承受訴訟，且經通知被告，
    有原告提出承受訴狀一紙附卷可稽。揆諸前揭說明，本件原
    告法定代理人承受訴訟，於法有據，核先敘明。
二、按訴狀送達後，原告不得將訴變更或追加他訴，但擴張或減
    縮應受判決事項之聲明者，不在此限，民事訴訟法第255 條
    第1 項第3 款定有明文。本件原告於起訴狀請求判決被告應
    給付新台幣（下同）93,2000 元，及自民國92年1 月1 日起
    至清償日止，按年息5 ﹪計算之利息。嗣於本院審理程序，
    將上開訴之聲明擴張及減縮為被告應給付原告93,2400 元及
    自起訴狀繕本送達翌日起至清償日止，按年息5 ﹪計算之利
    息。核其擴張及減縮訴之聲明部分，與前揭規定相符，於法
    有據。
二、原告起訴主張：被告於91年9 月20日就「中正艦鐵工加改裝
    委商之工程」（下稱系爭工程）對外招標，由原告出價888,
    000 元得標，兩造遂於91年10月1 日簽訂承攬契約，並同意
    以被告國內採購契約通用條款為雙方契約基礎，原告復依約
    繳納履約保證金44,400元。嗣於原告施工過程中，被告竟在
    原告提出工程報驗之前，自行於91年12月25日前往施工現場
    辦理驗收，且認定共有如附表1 所載50項工程缺失，並限原
    告於91年12月29日前改善完成，嗣原告依約改善，被告竟又
    提早於29日當日派員驗收，複驗結果認系爭工程仍有如附表
    2 所示31項缺失，進而判定系爭工程全部不合格，並於91年
    12月31日通知原告解約。惟被告所指工程缺失，其中部分係
    因其供料不實、部分係重複指控，亦有係因合約未明訂施工
    方式、亦有部分根本係被告自行認定所致，均與原告施工無
    關，被告因此任意解約，並非合法，故其自應將系爭工程款
    項888, 000元及履約保證金44,4 00 元給付予原告，爰依承
    攬契約法律關係提起本訴，並聲明：被告應給付原告93,240
    0 元及自起訴狀繕本送達翌日起至清償日止，按年息5 ﹪計
    算之利息暨願供擔保，請准宣告假執行。
三、被告則以：被告於91年12月26日實施系爭工程完工驗收結果
    ，共有50點缺失而判定不合格，經限原告於2 日內完成缺失
    改善，惟於同年月29日實施複檢時，仍有31項不合格之處。
    而兩造所簽契約通用條款第17.1規定：查驗或驗收不合格，
    且未於通知期限內依規定辦理者，被告得以書面通知終止或
    解除契約之全部或一部；第5.6 條第10項規定：未依被告通
    知改正違約情事，所繳納之履約保證金得不予發還，充作懲
    罰性違約金。系爭工程既經驗收不合格，原告復未於期限內
    加以改善，被告即依前開規定，於91年12月31日發函原告解
    除契約，並沒收44,400元之履約保證金。系爭契約既經解除
    ，被告自無給付工程款之義務。又前開工程所存31項瑕疵，
    嗣經被告自行修補完畢共耗費199,033 元；另系爭工程原告
    於91年10月2 日開工，依約應於25日曆天內完工，惟卻逾期
    19日完工，依契約通用條款第14.1規定，逾期部分每日應以
    契約總價千分之1 計罰，共應扣款16,8 72 元，是如認系爭
    契約未經合法解除，被告應負給付工程款予原告，就前開修
    補瑕疵及工程逾期之罰款費用合計215,905 元，主張與原告
    得請求之工程款為抵銷等語置辯，並聲明原告之訴駁回。
四、兩造不爭執之事實：
  (一)被告「中正艦鐵工加改裝委商之工程」，於91年9 月20日對
    外招標，由原告以88,800元得標，兩造於同年10月1 日簽訂
    契約，並同意引用被告國內採購契約通用條款為兩造契約基
    礎。
  (二)原告訂約後，依約繳納44,400元之履約保證金予被告，並約
    定履約驗收合格且無待解決事項後30日內無息發還。
  (三)系爭工程被告於91年12月26日進行完工驗收，驗收結果被告
    認有50項缺失，經限期命原告改善，並於同年12月29日再度
    實施複驗結果，被告仍認尚有31項缺失，即於91年12月31日
    通知原告，系爭工程因初、複驗不合格，依兩造所簽契約通
    用條款第17.1條第9 項、第5.6 條第10項規定，辦理全案解
    約，並沒收原告所繳履約保證金。
  (四)系爭契約解除後，被告派員自行修復工程瑕疵，共花費199,
    033 元
  (五)系爭工程於91年10月2 日開工，施工期限為25個日曆天。原
    告施工完畢共逾期19日，應予扣款16,872元。
五、原告主張被告任意解除系爭契約並不合法，依約應給付工程
    款及返還履約保證金乙節，為被告所否認，並以前詞置辯，
    本件經兩造協商爭點為系爭契約是否已經合法解除？其中應
    判斷之點為被告可否依其所指之瑕疵主張解除契約？被告是
    否有提前驗收之情？系爭工程所生瑕疵是否可歸責於原告？
    茲將本院心證分述如下：
六、按承攬人不於第393 條第1 項所定期限內修補瑕疵，或第3
    項之規定，拒絕修補，或其瑕疵不能修補者，定作人得解除
    契約或請求減少報酬，但瑕疵非重要者，定作人不得解除契
    約，此為民法第494 條所明定。是承攬工作物存有瑕疵時，
    雖賦予定作人得主張解除承攬契約之權利，惟因契約解除後
    ，當事人雙方互負回復原狀之義務，則所受領他方之給付均
    應加以返還，自使原已安定之法律狀態再生變動，不利於社
    會經濟活動；又承攬工作物存有瑕疵，定作人除有契約解除
    權外，尚有瑕疵修補請求權、修補費用償還請求權、報酬減
    少請求權、損害賠償請求權等可供行使，應認足資保護其權
    利；惟定作人若僅因工作物些微瑕疵即主張解除契約，則使
    承攬人已耗勞力、時間與鉅額資金，均無法求償，對承攬人
    甚為不利亦欠公平，是上開規定意旨，就定作人之契約解除
    權，限縮於承攬工作物存有瑕疵，經定作人定期催告修補，
    承攬人未於期限內修補，拒絕修補，或瑕疵不能修補等情形
    ，暨揭示工作物之瑕疵非屬重要，定作人不得解除契約，應
    具公益性，核屬強制規定性質，不容當事人任意變更。
七、本件被告抗辯原告施作系爭工程，經初次驗收，共有如附表
    1 所示50項缺失，經限期命原告改善後，仍有如附表2 所示
    31 項 缺失未經改善完畢之情，固據其提出財物勞務採購接
    收暨會驗結果報告單、系爭工程完工驗收缺點項目二紙存卷
    可參，惟揆諸前揭說明，承攬工作物有瑕疵，縱經定作人定
    期催告修補，而承攬人亦未於期限內修補完成，如其工作物
    之瑕疵非重要，定作人仍不得解除契約。所謂瑕疵重要與否
    ，本應就契約之目的、工作物之性質、用途及其他客觀之情
    事定之。經查：系爭工程主要維修項目係中正軍艦艦長休息
    室加改裝（含信號室）、下官廳、艙間結構加改裝、下官廳
    冷氣通風管加改裝、士官長住艙、士官長廳改裝、塢壁護本
    壓鐵檢換及生活設施工程，其改裝目的係因艦艇年齡老舊、
    艦長休息室及下官廳等已有多處破損，影響人員生活起居之
    虞，為恢復應有功能及加強艦艇結構並恢復美觀，故辦理委
    商施工等情，業據被告陳述甚明，復有系爭工程工料分析表
    一紙附卷可參，自堪信為真。而按原告施作系爭工程，經限
    期改善後，雖仍有31項缺失，惟該瑕疵內容依附表2 項目表
    所載，係分為：隔板處因鉚接點太少、焊接不良，致固定不
    良而有鬆動（如項目1,2,6, 7,9,14 ,15,16,30）； 冷氣風
    管安裝不牢固（如項目3）； 冷氣風管口徑太小，輸出功能
    不良（如項目4）； 客廳地板切割後，變形處未整平（如項
    目5）； 電纜線及填料管外露、電路開關、電纜夾尺寸不符
    致電纜線無法緊密固定（如項目10,11,18,19, 25 )； 輕便
    門未加裝門簾滑桿（如項目12）；舷窗安裝傾斜、缺水密墊
    、內隔板開孔不圓，舷窗無法完全開啟（如項目13、22）；
    洗手台下方未安裝Ｕ型管（如項目16,31）； 輕便門使用原
    舊門（如項目17,24）； 電纜線未裝壓克力標示牌及線路指
    示標籤（如項目20,26）； 頂部隔熱棉固定不良（如項目21
    ,23）； 浴廁電路、管路未隱藏（如項目27）、浴廁排污水
    管焊接不良、浴廁海水管未以管架固定（如項目28,29）等
    項，顯見系爭工程所存瑕疵，主要部分或為物件安裝不牢固
    ，或為管線（包含電纜線、浴廁管路）外漏未加隱藏、或未
    依指示安裝材料等，衡之契約目的、工作物性質與用途，自
    非屬重大。此外，其中關於電路、管線未加隱藏項目，應屬
    工程外觀美化部分；另被告未依指示安裝門簾滑桿、Ｕ型管
    、標示牌、路線指示標籤或安裝材料尺寸不合部分，就附表
    2 瑕疵項目表以觀，該缺失部分屬於士官長廳、艦長休息室
    之工程，而系爭工程除為艦長休息室及士官長廳進行加改裝
    外，尚有士官長住艙加改裝、下官廳冷氣通風管加改裝、塢
    壁護木壓鐵檢換及生活設施工程，足認上開缺失與整體加工
    改裝工程相較，仍屬細部施工項目，益徵該瑕疵應不致影響
    工程整體效用，即難謂重要之瑕疵。至關於原告隔板等材料
    安裝不牢固部分，被告雖主張軍艦航行於海上，所遇風浪極
    大，隔板及壁板安裝不穩固，鬆動結果，影響航行安全甚巨
    ，故認此部分應屬重大瑕疵云云。惟本件隔板及壁板縱有安
    裝不穩固之情，然是否已達出海如欲風浪即會脫落之程度，
    因被告已將瑕疵全部修復，本院無從鑑定得知，自難資為被
    告有利之認定。又系爭工程於91年12月26日初驗發現50項缺
    失後，兩造協議改善期間，不論係原告主張應於91年12 月
    29日前，或被告主張應提早1 日，於同年月28日前完成改善
    ，該50項缺失既經協議於2 至3 日之短期間內可加改善，應
    認該瑕疵均得即時加以改正。再被告自行改善瑕疵，花費修
    復費用199,033 元乙節，固已如前述。然此修復費用僅占系
    爭工程總工程款888,000 元4 分之1 不到，據此，益堪認系
    爭工程所生瑕疵非但不屬重大，亦未達到足以影響系爭工程
    整體效用之程度。從而，被告主張系爭工程經查驗或驗收不
    合格，暨原告未於通知期限內依規定改善瑕疵，固非無據，
    惟因系爭工程所生瑕疵未達重要之程度，則被告逕援引契約
    通用條款第17.1第9 項約定解除承攬契約，核與前述民法第
    494 條強制規定相抵觸，自屬無據。
八、又承攬工作之完成與工作有無瑕疵固屬二事，定作人於承攬
    人完成工作時，縱其工作有瑕疵，仍無解於應給付報酬之義
    務，僅定作人得定相當期限請求承攬人修補，如承攬人不於
    所定期限內修補瑕疵，或拒絕修補或其瑕疵不能修補者，定
    作人始得依民法第494 條之規定請求減少報酬（最高法院81
    年度台上字2736號判決要旨參照）。本件被告解除承攬契約
    雖非合法，惟因系爭工程已經原告完成工作，僅被告認有瑕
    疵存在而未經合格驗收，是被告仍負給付報酬之義務，僅得
    在定期請求原告修補瑕疵，原告未於所定期限內修補時主張
    減少報酬，對此原告亦表示在被告主張減少報酬之前提下，
    對系爭契約存有被告主張瑕疵未於期限內修復之情不加爭執
    ，並同意於得請求之工程款中扣除被告自行修補瑕疵所生費
    用199, 033元（見本院94年4 月15日準備程序筆錄），是原
    告請求被告給付之工程款應先扣除199,033 元；又系爭工程
    於91年10月2 日開工，施工期限為25個日曆天，原告施工完
    畢共逾期19日，應予罰款16,872元之事實，亦為兩造所不爭
    執，是被告主張上開工程逾期罰款，應與原告得請求之工程
    款抵銷乙節，自屬有據。從而，原告得請求被告給付之工程
    款888,000 元，扣除被告修復瑕疵費用所耗199,033 元及工
    程遲延罰款16,872元，應為672,095 元，足堪認定。
九、原告承攬系爭工程雖繳納44,400履約保證金，並約定應於履
    約驗收合格且無待解決事項後30日內無息發還。惟兩造所簽
    契約通用條款第5.6 條第10項尚約定：乙方（即原告）未依
    甲方（即被告）通知改正違約情事者，其所繳納之履約保證
    金得不予發還，充作懲罰性違約金。本件原告嗣對於系爭工
    程存有被告所指瑕疵未加修復之情既不加爭執，自可認合於
    上開違約之情，是被告依約將履約保證金充作懲罰性違約金
    加以沒收一節，自屬有理。又約定違約金額過高者，法院得
    減至相當之數額，為民法第252 條所明定，而違約金是否相
    當，應依一般客觀事實、社會經濟狀況及當事人所受損害情
    形，以為衡量之標準，本院審酌兩造約定之工程款項為888,
    000 元，與被告充為懲罰性違約金沒收之44,400元相較，僅
    佔總工程款百分之五、被告嗣因系爭工程存有瑕疵共耗費19
    9,033 元修復，及原告並未主張舉證此違約金額有何過高而
    顯失公平等情綜合以觀，應認報告以原告上開違約之情，主
    張沒收44,400元之懲罰性違約金，尚屬相當，並無酌減之必
    要。從而，原告主張被告應將其所繳納履約保證金44,400
    元返還云云，並無理由。
十、綜上所述，系爭契約既未經合法解除，本件原告依據承攬契
    約法律關係請求給付之工程款，在扣除被告修復瑕疵花費之
    199,033 元及工程遲延罰款16,872元後，於672, 095元範圍
    內，及自起訴狀繕本送達被告之翌日即92年3 月19日起至清
    償日止，按年息5 ﹪計算利息之範圍內，為有理由，應予准
    許；逾此範圍之請求，即無理由，應予駁回。又原告承攬工
    程所繳履約保證金44,400元，因其未依被告通知改正違約情
    事，符合兩造所簽通用契約條款第5.6 條第10項得將該違約
    金充為懲罰性違約金沒收之規定，且經被告主張沒收，則原
    告請求被告給付履約保證金44 ,400 元云云，並無理由，應
    予駁回。
十一、原告陳明願供擔保請准宣告假執行，經核其勝訴部分，與
      法並無不合，爰酌定相當之擔保金額宣告之。至於原告敗
      訴部分，其假執行之聲請亦失所附麗，應予駁回。
十二、本件事證已明，兩造其餘攻擊防禦方法，核與判決結果不
      生影響，爰不一一論述，併此敘明。
據上論結，原告之訴一部為有理由，一部為無理由，依民事訴訟
法第79條、第390 條第2 項判決如主文。
中　　華　　民　　國　　94　　年　　5 　　月　　31　　日
                              民事第二庭
                                  審判長法官  李昭彥
                                  法    　官　黃呈熹
                                  法      官  黃宗揚
正本係照原本作成。
如不服本判決，應於送達後20日內，向本院提出上訴狀並表明上
訴理由，如於本判決宣示後送達前提起上訴者，應於判決送達後
10 日 內補提上訴理由書（須附繕本）。
中　　華　　民　　國　　94　　年　　5 　　月　　31　　日
                                  書  記  官　陳玉娥
